【裁判字號】    90,上易,550
【裁判日期】    900410
【裁判案由】    詐欺
【裁判全文】
臺灣高等法院刑事判決                              九十年度上易字第五五○號
    上  訴  人  臺灣基隆地方法院檢察署檢察官
    被      告  甲○○
右上訴人，被告因詐欺案件，不服臺灣基隆地方法院八十八年度易字第四四三號，中
華民國八十九年九月二十日第一審判決（起訴案號：臺灣基隆地方法院檢察署八十八
年度偵字第三四一二號)，提起上訴，本院判決如左：
    主  文
上訴駁回。
    理  由
一、公訴意旨詳如附件之起訴書所載。
二、公訴人認被告甲○○涉有前揭詐欺取財罪嫌，無非係以告訴人之指訴、郵政國內
    匯票款執據影本、乙○○所簽發之本票三紙及被告代其男友乙○○向告訴人借款
    時承諾當晚即可還款，但竟於票款兌現後一再拖延，雖持許文進之支票以清償，
    惟嗣後仍無法償還，卻要求分次清償，顯見被告自始即欲騙得告訴人之金錢供己
    利並解決其男友之經濟窘況，足認其有詐欺取財罪嫌云云。
三、按犯罪事實應依證據認定之，無證據不得推定其犯罪事實。不能證明被告犯罪者
 ，應諭知無罪之判決，刑事訴訟法第一百五十四條、第三百零一條第一項分別定
    有明文。又事實之認定，應憑證據，如未能發現相當證據，或證據不足以證明，
    自不能以推測或擬制之方法，為裁判基礎（最高法院四十年臺上字第八六號判例
    參照）；認定不利於被告之事實，須依積極證據，苟積極證據不足為不利於被告
    之事實認定時，即應為有利於被告之認定，更不必有何有利之證據（最高法院三
    十年上字第八一六號判例參照）；且認定犯罪事實，所憑之證據，無論直接或間
    接證據，其為訴訟上之證明，須於通常一般之人均不致有所懷疑，而得確信其為
    真實之程序者，始得據之為有罪之認定，倘其證明尚未達到此一程度，而有合理
    性懷疑之存在時，即無從為有罪之認定（最高法院七十六年台上字第四九八六號
    判例參照）。又刑法第三百三十九條第一項詐欺罪之成立，以意圖為自己或第三
    人不法所有，以詐術使人將本人或第三人之物交付為要件。所謂以詐術使人交付
    ，必須被詐欺人因其詐術而陷於錯誤，若其所用方法，不能認為詐術，亦不致使
    人陷於錯誤，即不構成該罪，此為最高法院四十六年台上第二六○號判例可資參
    照。申言之，債務人若有未依約定之債務本旨履行者，於一般交易經驗上原因非
    一，舉凡因不可歸責於己之事由致不能給付，或因合法主張抗辨事由而拒絕給付
    ，或因財產、信用狀況緊縮而無力給付，甚至於債之關係成立後，另起惡意遲延
    給付，皆有可能，非必出於自始無意給付之財產犯罪一端，遽以債務不履行之客
    觀結果，即率為推斷違約當事人即同時涉及詐欺犯罪，而有謀取不法利益可言，
    除非被告已自白具有詐欺之犯意，或依其他積極證據足認被告確係假借民事違約
    手段從事刑事詐欺行為，合先敘明。
四、訊據被告甲○○固供承有於八十七年五月二十日在告訴人住處代乙○○向告訴人
    借款新台幣（下同）五十萬元，並約定當晚或月底應可還款，但屆期並未依約清
    償之事實不諱，惟堅決否認有何詐欺情事，辯稱：借款時雖曾口頭承諾告訴人最
    快當晚可還款，但因其母所有之五十萬元現金欲作其他用途，而無法依約於當晚
    先行償還，且借款當時乙○○是否無清償能力非其所知悉，伊僅是幫乙○○借款
    清償票款，並未實際取得該筆票款，其非該筆借款之債務人，事後該筆借款雖未
    清償，應與其無關等語。經查：
（一）被告與告訴人丙○○為好友，被告於八十七年五月二十日因其男友乙○○存款
   不足，所借用之票據將屆期跳票，為避免票信受損，而受乙○○所託向告訴人
      借款五十萬元，告訴人遂於當日即將五十萬元匯入乙○○帳戶內等情，業據告
      訴人丙○○及證人乙○○分別指稱明確，並有郵政國內匯款執據一紙附卷可稽
      （見偵查卷第九頁），核與被告辯稱係因男友乙○○存款不足為避免跳票，而
      請求其代為出面向告訴人丙○○借款，本件借貸之實際借款人為乙○○乙節相
      符（見偵查卷第二十七頁），且參告訴人丙○○於檢察官訊問時亦自承：「是
      林女出面說要幫助張某而向我借錢」等語（見偵查卷第二十七頁），足證上開
      貸款雖未依約如期清償，應屬證人乙○○與告訴人丙○○間之債務糾紛，為告
      訴人所明知，亦與被告無涉。
（二）次查，被告代證人乙○○向告訴人借款之際，原擬向其母借款先行償還告訴人
      ，故曾口頭向告訴人承諾可於當晚還款，嗣因其母所有之現金準備至大陸購屋
      而作罷，證人乙○○遂先行簽發本票三紙委託被告交與告訴人作為借款之擔保
      ，又交付許文進簽發發票日為八十七年五月三十日、面額五十萬元之支票代之
      事實，除據證人乙○○、許文進分別證述屬實，復有本票影本三張（見偵查卷
 第十頁）、大陸地區之房屋所有權證一份附卷可稽（見原審卷第一八六至一九
      一頁），足見告訴人借款與證人乙○○後，被告及證人乙○○仍積極尋求各種
      還款方法，並非故意置之不理拒不清償，且告訴人亦稱：「當晚未還錢，聯絡
      後說隔天，隔幾天卻說只給我月底的票，我有同意拿月底的票」等語（見偵查
      卷第二十七頁，原審卷第十一頁），又質諸證人乙○○供稱：「八月十五日標
      起來的會約有十五、六萬元」，然告訴人卻稱：「不願接受，還太少了」等語
      （見偵查卷第三十頁），亦足顯係民事上借貸關係，有無詐欺之主觀犯意尚難
      證明，是公訴人上訴意旨謂「被告向告訴人表明當日兌現提領款項後，最遲當
      日晚間即行還錢」即有詐欺故意云云，容有誤會。
（三）復參以被告於八十七年六、七月間證人乙○○尚無力清償告訴人借款五十萬元
      之際，應告訴人之要求先替證人乙○○償還五萬元之現金予告訴人繳交保費，
      亦據告訴人及證人乙○○陳稱無訛（見原審卷第十一頁、第二十二頁），益證
      被告受託向告訴人借款之初並無不法所有之詐欺故意，否則豈會於事後證人乙○○無力清償時仍先代為償還部分借款。末查，證人乙○○雖因存款不足經濟
      狀況吃緊而向告訴人借款以為支應，但借款當時並非無資力清償等情，業經證
      人乙○○證稱：因其友人積欠之票款於八十七年五月底屆期後未清償，一時週
      轉不靈才無法償還告訴人借款等語，並提出支票及退票理由單影本八紙在卷可
      稽（見原審卷第一九四頁、一九五頁），顯見公訴人認被告於借款當時已明知
      證人乙○○經濟困難無償還能力，仍代為出面借款，有詐欺之故意云云，顯有
      誤會，亦尚難證明。
（四）綜上所述，被告上開所辯，應可採信，況上開借款雖如告訴人所指未如期清償
      ，惟依前開說明，亦不得於別無積極犯罪證據之情況下，執此債信違反之事實
      遽而推認被告自始具有不法所有之詐欺犯意，是本案純屬債務不履行之民事糾
      紛，與詐欺刑責無涉。此外復查尚無其他積極確切證據足資證明被告確有詐欺
      取財之犯行，原審為無罪判決之諭知，於法並無不合，公訴人上訴意旨仍執前
      詞，所稱原審認事用法均有違法，為無理由，應予駁回。
五、據上論斷，應依刑事訴訟法第三百六十八條規定，判決如主文。
本案經檢察官陳維練到庭執行職務
中      華      民      國    九十    年      四      月       十       日
                                      臺灣高等法院刑事第一庭
                                          審判長法  官  李  相  助
                                                法  官  王  振  興
                                                法  官  蔡  光  治
右正本證明與原本無異。
不得上訴。
                                                書記官  王  才  生
中    華    民    國     九十     年      四        月     十六         日


司法院資訊處製作；財團法人民間司法改革基金會備份。
